臺灣臺北地方法院刑事判決　　　　　　　　　　　　　九十一年度易字第六四三號
　　公　訴　人　臺灣臺北地方法院檢察署檢察官
　　被　　　告　乙○○
　　　　　　　　甲○○
右列被告等因偽造文書等案件，經檢察官聲請簡易判決處刑（九十一年度偵字第二六
七七號），本院認不宜以簡易判決處刑，改依通常程序審理，判決如左：
    主  文
乙○○共同違反不得使大陸地區人民非法進入臺灣地區之規定，處有期徒刑陸月，如
易科罰金，以佰元折算壹日，緩刑貳年。
甲○○共同違反不得使大陸地區人民非法進入臺灣地區之規定，處有期徒刑捌月。
    事  實
一、乙○○為大陸地區人民，為來臺灣地區打工賺錢，而於民國九十年五月間某日在
    大陸地區福建省寧德市某處經由姓名年籍不詳之成年人介紹臺灣地區人民甲○○
    與其辦理假結婚，乙○○、甲○○及該姓名年籍不詳之成年人遂共同基於使大陸
    地區人民非法進入臺灣地區及行使使公務員登載不實文書之犯意聯絡及行為分擔
    ，由甲○○於九十年五月五日前往大陸地區，於同年月十八日在大陸地區福建省
    寧德市與乙○○辦理假結婚。而為達使大陸地區人民乙○○非法進入臺灣地區之
    目的，甲○○於返臺後，再於同年六月二十一日持相關辦理戶籍資料文件，至臺
    北市中正區戶政事務所申請辦理結婚登記及換發身分證，而使該管公務員將甲○
    ○與乙○○結婚之不實事項登載於其職務上所掌管之公文書，並因而取得登載上
    開不實事項之戶籍謄本及身分證，足以生損害於國家對戶籍資料及人民身份關係
    管理之正確性。嗣於隔日甲○○再持前開戶籍謄本及相關資料，以配偶來臺探親
    之名義，向內政部警政署出入境管理局申請大陸地區人民乙○○來臺之許可，經
    承辦公務員為實質審查後，誤發乙○○之「中華民國臺灣地區旅行證」。乙○○
    遂於同年九月十四日持大陸地區護照並以之換得「中華民國臺灣地區旅行證」而
    進入臺灣地區，入境後先居住於甲○○位於臺北市○○路○段七一號之住所，並
    於同年月十八日離開甲○○之住所，嗣輾轉寄居在臺北市○○○路一四四號六樓
    ，而於同年十一月五日下午四時許，在上址為警持搜索票查獲，扣得乙○○所有
    帳冊一本及電話號碼0000000000號之行動電話一支（行動電話業已發
    還乙○○），並循線查悉上情。
二、案經臺北市政府警察局北投分局報請臺灣臺北地方法院檢察署檢察官偵查起訴。
    理  由
一、訊據被告乙○○與甲○○矢口否認有何非法使大陸地區人民進入臺灣地區及行使
    使公務員登載不實之犯行，並均辯稱：二人是因為感情而結婚，並非假結婚云云
    ，被告乙○○並辯稱：伊與甲○○交往一年後才因為感情而結婚，來到臺灣後覺
    得與甲○○相處有矛盾，且經常吵架，所以一下就跑了，而警詢初詢時是女的不
    詳姓名朋友告訴我說要說假結婚才能快一點回大陸云云，然查：
（一）被告乙○○於警詢初詢時供稱：伊是以假結婚之方式進入臺灣地區，甲○○是
      經過介紹安排之人頭，一共只見過甲○○二次，一次時結婚的時候，一次是來
      臺灣時甲○○來接機等語，雖被告乙○○事後更易其詞辯稱：伊與甲○○係真
      結婚云云，惟被告二人經本院隔離訊問，被告乙○○供稱：伊與甲○○認識一
      年多才結婚，在結婚前甲○○有去大陸看過伊二、三次，也曾帶甲○○去拜見
      伊父母，在大陸結婚前就曾和甲○○發生數次性行為，結婚係由甲○○出錢請
      了二十桌，甲○○的親友並沒有參加婚宴，且結婚當天並沒有發生性行為，來
      臺後，因為甲○○的房間太小了，所以伊住在二樓，甲○○住三樓，有在甲○
      ○住處二樓或外面發生性行為，而且伊在大陸過生日時，甲○○曾經送過一次
      生日禮物，但是不記得送什麼，來臺灣幾天後就覺得與甲○○相處有矛盾，經
      常吵架，所以來臺灣沒幾天就離開了，離開後，甲○○有打00000000
      00號之電話聯絡伊等語；被告甲○○於本院審理中稱：伊與乙○○於前年在
      福州認識，已認識約一年多，在結婚前有與乙○○通電話，而且曾去大陸看乙
      ○○二、三次，每次大約停留一個禮拜，結婚前並沒有看過乙○○父母，在結
      婚前，並無與乙○○發生性行為，也沒有在大陸地區與乙○○發生性行為，（
      之後改稱）在大陸結婚前有無發生性行為不記得了，因為平常存的錢都放在母
      親處，所以向母親拿了十萬元新臺幣做為聘金，結婚時有請了二十桌，但是伊
      的親人因為家裡生意忙所以並無任何人前往觀禮，結婚當天有發生性行為，到
      臺灣後，是在旅館與乙○○發生性行為，並沒有送過乙○○生日禮物，乙○○
      於來臺後四、五天就離開了，曾經用0000000000撥打乙○○之00
      00000000號行動電話等語，被告甲○○更於偵查中供稱：乙○○來臺
      後與伊分房睡，並沒有過性行為等語（參見偵查卷宗第一三二頁），被告二人
      若係因感情而真有結婚之意，且結婚不久，則就有無贈送生日禮物、婚前有無
      發生性行為、婚前有無拜見乙○○之父母、結婚當晚有無發生性行為等男女交
      往及婚後生活重要細節豈會有如上開供述矛盾出入之處？結婚當天若真有宴客
      二十桌，則被告甲○○方面的親友豈會均因生意忙碌而無人前往大陸地區參與
      婚宴？被告乙○○又豈會於來臺後四、五天僅因生活稍不和睦即離去？且被告
      甲○○之母親林阮淑釵於偵查中尚證稱：甲○○帶乙○○回臺灣後，也不想讓
      親友知道，所以沒有補請客，只有住在一起的兄弟知道結婚的事（參見偵查卷
      宗一三○頁），則被告二人於大陸地區結婚，被告甲○○並無親友前往觀禮，
      被告乙○○來臺後又未補辦婚宴或公告親友週知，亦與常情有違。另參以內政
      部警政署入出境管理局九十一年五月二十九日境信昌字第○九一○○四○三九
      九號函覆之被告甲○○出入境資料，被告甲○○於九十年五月五日前往迎娶被
      告乙○○之前，最近一次前往大陸地區之記錄係於八十八年八月二十八日，是
      被告甲○○並無如被告二人所稱於婚前前往大陸地區探視被告乙○○二、三次
      ，每次一星期左右之情。復觀諸被告乙○○之0000000000號行動電
      話之雙向通聯記錄顯示，被告甲○○於九十年九月十九日撥打行動電話二次無
      法接通後，遲至九十年九月二十九日始再次撥打行動電話與被告乙○○取得聯
      絡，若被告二人真因感情而跨越兩岸隔閡結為連理，則在被告乙○○來臺共聚
      四、五天離去後，被告甲○○豈有不著急而持續撥打行動電話以希冀與被告乙
      ○○取得聯絡並勸回被告乙○○之理？綜上所述，實難認被告二人間有與對方
      結婚之真意，而當以被告乙○○於警詢時初詢所稱較為可採，被告二人事後辯
      解，均為卸責之詞，不足採信。
（二）被告二人並無結婚之真意而於大陸地區辦理結婚手續，已如前述，被告甲○○
      返臺後，即持相關結婚文件使臺北市中正區戶政事務所公務員將被告二人結婚
      之不實事項登載於職務上所掌管之公文書，並向內政部警政署入出境管理局行
      使登載上開不實事項之戶籍謄本以辦理被告乙○○探親來臺之旅行證，而使被
      告乙○○得以探親名義進入臺灣地區等情，尚有該臺北市中正區戶政事務所九
      十一年三月八日北市正戶字第○九一三○一九三九○○號、九十一年四月八日
      北市正戶字第○九一三○二九二五○○號函覆被告甲○○前往該戶政事務所申
      請結婚登記及內政部警政署入出境管理局九十一年三月七日境信宋字第○九一
      ○○○八二四六號、九十一年四月十六日境平盛字第○九一○○二二八一○號
      函覆被告甲○○前往該局申請被告乙○○來臺之相關資料在卷足參，本件事證
      已臻明確，被告二人共犯行使使公務員登載不實之文書罪及非法使大陸地區人
      民進入臺灣地區罪之犯行均堪以認定。
二、按大陸地區人民非經主管機關許可，不得進入臺灣地區；大陸地區人民，其父母
    、配偶或子女在臺灣地區設有戶籍者，得申請進入臺灣地區探親，臺灣地區與大
    陸地區人民關係條例第十條第一項、大陸地區人民進入臺灣地區許可辦法第三條
    第一項第三款分別定有明文。為使大陸地區人民即被告乙○○得依據上開規定進
    入臺灣地區，被告二人無結婚合意而於大陸地區辦理結婚手續，渠等以徒具外觀
    合法形式之結婚以規避對大陸地區人民進入臺灣地區之管制，仍屬非法之入境。
    故核被告乙○○、甲○○所為，係犯刑法第二百十六條、第二百十四條之行使使
    公務員登載不實文書罪（起訴書漏引刑法第二百十六條），且因違反臺灣地區與
    大陸地區人民關係條例第十五條第一項第一款之規定，而犯同條例第七十九條第
    一項之使大陸地區人民非法進入臺灣地區罪。本件檢察官雖僅就被告二人行使使
    公務員登載不實文書罪之犯行提起公訴，然因被告二人行使使公務員登載不實文
    書之目的係為使大陸地區人民非法進入臺灣地區，二罪間有方法目的之裁判上一
    罪關係，且經本院當庭諭知，被告二人非法使大陸地區人民進入臺灣地區之犯行
    為起訴之效力所及，本院自可一併審理。被告二人就上開犯行有犯意聯絡並有行
    為分擔，為共同正犯。而被告二人所犯使公務員登載不實之低度行為，為行使之
    高度行為所吸收，不另論罪。又被告二人所犯上開二罪間，有方法目的之關係，
    為牽連犯，依刑法第五十五條之規定，從一重論以臺灣地區與大陸地區人民關係
    條例第七十九條第一項之罪。爰審酌被告二人於警詢、偵查及本院審理中矢口否
    認犯行且毫無悔意，犯後態度均不佳，被告乙○○因家中貧困而犯下本件罪刑，
    犯罪動機尚有可諒之處，而被告甲○○為臺灣地區人民，經由各項媒體管道明知
    與大陸地區人民假結婚係違法之行為而竟仍與被告乙○○辦理假結婚，犯罪情節
    較為重大等情狀，量處如主文所示之刑，被告乙○○部分並諭知易科罰金之折算
    標準。另被告乙○○未曾受有期徒刑以上刑之宣告，有臺灣高等法院被告全國前
    案紀錄表一份在卷可稽，信經此教訓當知所警惕而無再犯之虞，本院因認對其所
    宣告之刑，以暫不執行為適當，爰併予宣告緩刑，以勵自新。
三、扣案之帳冊一本及行動電話一支，並非違禁物，亦非供犯罪所用、犯罪預備或因
    犯罪所得之物，核與刑法第三十八條沒收之規定並不相符，爰不並為沒收之宣告
    。
四、公訴意旨另以：被告乙○○與甲○○基於使公務員登載不實之犯意聯絡，由甲○
    ○於九十年六月二十二日填具「大陸地區人民進入臺灣地區旅行證申請書」、「
    大陸地區人民進入臺灣地區保證書」，向內政部警政署入出境管理局以配偶來臺
    探親為由，致內政部警政署入出境管理局之公務員不知有偽，而在上開旅行證申
    請書上記載「民國九十年五月十八日結婚」、「探親」等不實事項，足以生損害
    於內政部警政署入出境管理局對大陸地區人民進入臺灣地區之管制，因認被告二
    人此部份行為係犯刑法第二百十四條之使公務員登載不實罪嫌。惟按刑法第二百
    十四條所謂使公務員登載不實事項於公文書罪，須一經他人之聲明或申報，公務
    員即有登載之義務，並依其所為之聲明或申報予以登載，而屬不實之事項者，始
    足構成，若其所為聲明或申報，公務員尚須為實質之審查，以判斷其真實與否，
    始得為一定之記載者，即非本罪所稱之使公務員登載不實，最高法院著有七十三
    年臺上字第一七一○號判例要旨可參。經查：大陸地區人民，須經主管機關許可
    方可進入臺灣地區，而主管機關即行政院內政部亦訂有「大陸地區人民進入臺灣
    地區許可辦法」以資規範，從而大陸地區人民申請進入臺灣地區，其申請入境事
    由是否屬實，主管機關需為實質之審查，並非一經聲明，即有登載之義務，且有
    內政部警政署入出境管理局九十一年四月十六日境平盛字第○九一○○二二八一
    號函覆在卷可參（參見本院九十一年度簡字第一一○四卷宗第二二頁），揆諸上
    開說明，被告二人此部分行為與刑法第二百十四條使公務員登載不實罪之要件並
    不相符，惟因公訴意旨認被告二人此部分犯行與上開有罪部分有連續犯之裁判上
    一罪關係而提起公訴，是就此部分爰不另為無罪之諭知。
據上論斷，應依刑事訴訟法第四百五十二條、第二百九十九條第一項前段，臺灣地區
與大陸地區人民關係條例第十五條第一項第一款、第七十九條第一項，刑法第十一條
前段、第二十八條、第二百十六條、第二百十四條、第五十五條、第四十一條第一項
前段、第七十四條第一款，罰金罰鍰提高標準條例第二條，判決如主文。
本案經檢察官於知慶到庭執行職務
中      華      民      國    九十一    年      七      月      八      日
                              臺灣臺北地方法院刑事第一庭
                                  審判長法  官    陳興邦
                                        法  官    傅中樂
                                        法  官    唐于智
右正本證明與原本無異。
如不服本判決，應於判決送達後十日內向本院提出上訴狀(應抄附繕本)。告訴人
或被害人如對於本判決不服者，應具備理由請求檢察官上訴，其上訴期間之計算
係以檢察官收受判決正本之日期為準。
                                        書記官    陳俐妙
中      華      民      國    九十一    年      七      月      八      日
附錄本案論罪法條
臺灣地區與大陸地區人民關係條例第十五條
左列行為不得為之：
一  使大陸地區人民非法進入臺灣地區。
二  招攬臺灣地區人民未經許可使之進入大陸地區。
三  使大陸地區人民在臺灣地區從事未經許可或與許可目的不符之活動。
四  僱用或留用大陸地區人民在臺灣地區從事未經許可或與許可範圍不符之工作。
五  居間介紹他人為前款之行為。
臺灣地區與大陸地區人民關係條例第七十九條第一項
違反第十五條第一款規定者，處五年以下有期徒刑、拘役或科或併科新台幣五十萬元
以下罰金。
刑法第二百十六條
行使第二百十條至第二百十五條之文書者，依偽造、變造文書或登載不實事項或使登
載不實事項之規定處斷。
刑法第二百十四條
明知為不實之事項，而使公務員登載於職務上所掌之公文書，足以生損害於公眾或他
人者，處三年以下有期徒刑、拘役或五百元以下罰金。
